【裁判字號】    95,簡上,75
【裁判日期】    950616
【裁判案由】    給付欠款
【裁判全文】
臺灣高雄地方法院民事判決              95年度簡上字第75號
上  訴  人  甲○○○○○○
訴訟代理人  陳富勇律師
被上 訴 人  乙○○
當事人間請求給付欠款事件，上訴人對於民國95年2 月22日本院
94年度鳳簡字第2167號第一審判決提起上訴，本院於民國95年6
月2 日言詞辯論終結，判決如下：
    主  文
上訴駁回。
第二審訴訟費用由上訴人負擔。
    事實及理由
一、被上訴人起訴主張：兩造原為夫妻，因感情不睦而於民國83
    年2 月15日協議離婚，上訴人並同意給付伊新台幣（下同）
    80 0,000元，而分別於83年3 月15日給付400,000 元；於同
    年8 月15日給付200,000 元；其餘則於同年12月15日再給付
    20 0,000元完畢，上訴人同時交付同額本票3 紙。嗣上訴人
    僅給付第1 筆400,000 元，其餘2 筆合計400,000 元，迄今
    仍未履行，經多次催討，上訴人均置之不理，爰依兩造之前
    開離婚契約（下稱系爭契約），聲明求為命判上訴人給付40
    0, 000元，及自83年12月15日起至清償日止，按週年利率5%
    計算之遲延利息。茲因上訴人不服原審判決提起上訴，故於
    本院審理中均引用原審所為之聲明及陳述，並聲明：上訴駁
    回。
二、上訴人則以：伊依系爭契約同意給付被上訴人金錢，法律上
    應屬給付贍養費之性質，依民法第126 條之規定，其請求權
    時效為5 年；若認非贍養費，則亦屬於夫妻剩餘財產之分配
    ，依當時民法第1030條之1 第3 項之規定，請求權時效則為
    2 年。兩造既於83年2 月15日簽訂系爭契約，被上訴人迄於
    94年11月始向法院起訴請求，其請求權應已罹於時效而消滅
    等語，資為抗辯，為此於原審聲明：原告之訴駁回。原審依
    系爭契約及民法第126 條規定，為伊一部敗訴之判決，另駁
    回被上訴人一部之訴，故於提起上訴時補稱：系爭契約具贍
    養費性質於上訴審不再主張，但依系爭契約伊給付予被上訴
    人之金錢，應屬夫妻剩餘財產之分配，就債務之要素並未變
    更，被上訴人自不因此主張該剩餘財產分配請求權為一般金
    錢債權，伊依約雖應於83年8 月15日及同年12月15日給付被
    上訴人各200,000 元，惟因其並未請求，且於94年11月始行
    起訴，依當時民法第1030條之1 第3 項規定，其請求權早已
    罹於時效而消滅，依同法第144 條第1 項伊自得拒絕給付。
    因此聲明：(一)原判決關於命上訴人給付被上訴人400,000 元
    及自89年11月30日起至清償日止按週年利率5%計算之利息及
    該部分假執行之宣告均廢棄。(二)被上訴人在第一審之訴駁回
    。
三、被上訴人主張，兩造原為夫妻，因感情不睦而於83年2 月15
    日協議離婚，上訴人並同意給付被上訴人800,000 元，而約
    定各於83年3 月15日給付400,000 元；於同年8 月15日給付
    200,000 元；其餘則於同年12月15日再給付200,000 元完畢
    ，被上訴人並交付同額本票3 紙予被上訴人收執。嗣上訴人
    僅給付第1 筆400,000 元，其餘2 筆合計400, 000元，迄今
    仍未履行等事實，為兩造所不爭執，並有離婚協議書1 份及
    本票2 份影本在卷可稽，堪信為真實。
四、被上訴人依系爭契約請求上訴人給付400,000 元，上訴人則
    以系爭契約約定金錢給付之性質，應屬夫妻聯合財產關係消
    滅時之剩餘財產分配請求權，適用修正前民法第1030條之1
    第3 項（現移列為第4 項）短期時效之規定，並主張時效抗
    辯等語，故本件爭點在於系爭契約約定上訴人給付400,000
    元之法律性質，係一般金錢債權契約，或屬剩餘財產分配請
    求權？上訴人依修正前民法第1030條之1 第3 項規定之短期
    時效抗辯，有無理由？
(一)、按法定財產制關係消滅時，夫或妻現存之婚後財產，扣除婚
    姻關係存續中所負債務後，如有剩餘，其雙方剩餘財產之差
    額，應平均分配。第一項剩餘財產差額之分配請求權，自請
    求權人知有剩餘財產之差額時起，二年間不行使而消滅，修
    正前民法第1030條之1 第1 項前段、第3 項前段分別定有明
    文。考諸其立法目的，在於聯合財產關係消滅時，以夫妻剩
    餘財產之差額，平均分配，方為公平，亦得以貫徹男女平等
    之原則。例如夫在外工作，或經營企業，妻在家操持家務、
    教養子女，備極辛勞，使夫得無內顧之憂，專心發展事業，
    其因此所增加之財產，不能不歸功於妻子之協力，則其剩餘
    財產，除因繼承或其他無償取得者外，妻自應有平均分配之
    權利，反之夫妻易地而處，亦然。至於本條第1 項所定之剩
    餘財產分配請求權，「宜從速確定」，以免影響家庭經濟及
    社會交易之安全，爰增設本條第3 項規定請求權之消滅時效
    期間為2 年。故由立法理由觀之，制訂短期時效之意旨，係
    為從速確定夫妻剩餘財產之差額，倘夫妻間已對於剩餘財產
    之分配已達成合意，足認雙方對於剩餘財產如何分配，已然
    確定，自非請求權尚未行使之情形，自屬一般債權之性質，
    而無適用該條第3 項短期時效之餘地。
(二)、兩造約定上訴人應給付被上訴人800,000 元，係因兩造婚後
    第1 次購屋時，被上訴人曾出資數十萬元，之後將房屋出售
    另購買門牌號碼高雄市○○區○○街3 號房屋及土地，簽訂
    系爭契約時，考量被上訴人曾出資數十萬元，因此於離婚時
    始約定上開房地予上訴人，被上訴人除分配自用小客車外，
    上訴人尚須給付800,000 元等事實，業據上訴人陳明在卷，
    且為被上訴人所不爭，足見兩造已對剩餘財產之分配已達成
    合意，渠等各自之請求權並無不行使之情形，參諸前開說明
    ，兩造意思表示一致之契約，應屬一般債權之性質，雖其目
    的係為分配夫妻之剩餘財產，惟仍與夫妻剩餘財產分配請求
    權有別。申言之，兩造間夫妻剩餘財產之權利本質，須藉由
    請求權之作用，始得實現，而兩造既已對剩餘財產權之分配
    達於合意，被上訴人自無未行使請求權之情形，故上訴人主
    張系爭契約約定上訴人應給付被上訴人800,000 元，係屬剩
    餘財產分配請求權云云，自有誤會。
(三)、上訴人主張系爭契約所定之金錢給付係屬剩餘財產分配請求
    權，因此依修正前民法第1030條之1 第3 項所定之短期時效
    ，拒絕對被上訴人給付既不足採。從而被上訴人依系爭契約
    內容，請求上訴人給付400,000 元及自89年11月30日起至清
    償日止按週年利率5%計算之利率部分，為有理由，應予准許
    。原審為被上訴人上開部分勝訴之判決，並無違誤，上訴意
    旨指摘原審判決不當，求予廢棄，為無理由，應予駁回。至
    於原審判決被上訴人敗訴部分，則因其未提起上訴而確定，
    故本院未併予審究，附此敘明。
五、據上論結，本件上訴為無理由，依民事訴訟法第436 條之1
    第3 項、第449 條第1 項、第463 條、第78條，判決如主文
    。
中    華    民    國    95    年    6     月    16    日
                  民事鳳山分庭審判長法官  王伯文
                              法      官  陳億芳
                              法      官  李代昌
正本係照原本作成。
本判決不得上訴。
中    華    民    國    95    年    6     月    16    日
                                書記官  林豐富


司法院資訊處製作；財團法人民間司法改革基金會備份。
